臺灣高等法院臺中分院刑事判決　　　　95年度上易字第1426號
上　訴　人　臺灣臺中地方法院檢察署檢察官
被　　　告　甲○○
上列上訴人因被告偽造文書案件，不服臺灣臺中地方法院95年度
易字第1533號中華民國95年9月29日第一審判決（起訴案號：臺
灣臺中地方法院檢察署94年度偵字第8408號），提起上訴，本院
判決如下：
    主  文
上訴駁回。
    理  由
一、公訴意旨略以：被告甲○○係順福交通股份有限公司（下稱
    順福公司）之負責人，明知丙○○（下以證人丙○○稱之）
    所有靠行登記在該公司名下之車號１９２─ＧＺ號營業大貨
    車行車執照並未遺失，尚在證人丙○○保管持用中，為圖免
    稅辦理停駛，竟基於使公務員登載不實事項於公文書之犯意
    （檢察官誤載為偽造文書之犯意），於民國（下同）九十三
    年十月二十一日，偽以上開行車執照遺失為由，向交通部公
    路總局臺中區監理所豐原監理站（下稱豐原監理站）申辦補
    發，使該管公務員於汽 (機)車各項異動登記書上加蓋「車
    輛登記審核章」、「審核合格」通過，而等同登載遺失補發
    行照之不實事項於職務上所掌管之公文書（即前述汽車各項
    異動登記書），嗣並於同日持該新補發之行車執照，申辦停
    駛而行使，足生損害於丙○○及交通監理機關對於汽車車籍
    資料管理之正確性，使該管公務員核發新汽車行車執照予被
    告，因認被告涉犯刑法第二百十六條、第二百十四條使公務
    員登載不實文書罪嫌。
二、按犯罪事實應依證據認定之，無證據不得認定犯罪事實；又
    不能證明被告犯罪者，應諭知無罪之判決，刑事訴訟法第一
    百五十四條第二項、第三百零一條第一項分別定有明文；且
    認定不利於被告之事實，須依積極證據，苟積極證據不足為
    不利於被告事實之認定時，即應為有利於被告之認定，更不
    必有何有利之證據，亦有最高法院三十年上字第八一六號判
    例可資參照。「再刑法第二百十四條所謂使公務員登載不實
    事項於公文書罪，須一經他人之聲明或申報，公務員即有登
    載之義務，並依其所為之聲明或申報予以登載，而屬不實之
    事項者，始足構成，若其所為聲明或申報，公務員尚須為實
    質之審查，以判斷其真實與否，始得為一定之記載者，即非
    本罪所稱之使公務員登載不實，最高法院七十三年臺上字第
    一七一０號判例亦可參照。」
三、公訴人認被告涉犯刑法第二百十六條、第二百十四條行使使
    公務員登載不實文書罪嫌，無非以被告雖否認犯罪，然查(一)
    監理機關申請文書表格化之審查，機關承辦人員僅從事形式
    審查，如具備相關資料，即加蓋「車輛登記審核章」、「審
    核合格」通過，雖無手寫之登載手續，但此用印之舉實質上
    等同「登載」遺失補發行照之不實事項於職務上所掌管之公
    文書（即上述汽車各項異動登記書），並非公路監理機關無
    須將申請補發行車執照之原因登載於任何文書。(二)查卷附九
    十三年十月二十一日被告向豐原監理站申請補發行車執照汽
    （機）車各項異動登記書上之內容觀之，被告雖僅於申請項
    目欄內之「停 (復)駛」及「補行照」項下，各以打勾方式
    表明所欲申請之文件，然行照如遺失或損壞時，應由汽車所
    有人申請補發或換發，亦即行照如有遺失或損壞，始有申請
    補發之問題，此為道路交通安全規則第十三條第二項所明定
    。故被告於申請補發行照時，理應知悉須有遺失或毀損情事
    ，始能申請補發。茲被告明知車號１９２─ＧＺ號營業大貨
    車之汽車行車執照並未遺失，該汽車行車執照係在證人丙○
    ○之保管中，並未遺失或毀損，竟填具上開登記書向監理機
    關申請補發，是其明知為不實事項，使公務員登載於職務上
    所掌之公文書（蓋用審核「合格」字章），應無疑義。(三)並
    有交通部公路局臺中區監理所九十五年三月七日中監車字第
    ０九五００二二０七五號函附之汽（機）車各項異動登記書
    及汽車車籍查詢表各一份在卷可稽，是被告明知上開行車執
    照並未遺失，而仍向豐原監理站申請補發，使監理機關之承
    辦人員誤認有補發原因，並在申請書之審核結果欄上蓋用「
    合格」字章，而據以核發行車執照，被告顯有將不實之事項
    ，而使公務員登載於職務上所掌之公文書之犯罪故意，被告
    所為並足以生損害於監理機關對於汽車車籍資料管理之正確
    性甚明等資為論據。訊據被告固坦承有於起訴書所載時地向
    豐原監理站申請補發行照及停駛等事實，惟否認有何使公務
    員登載不實文書犯行，並辯稱：伊是前往豐原監理站辦理停
    駛，補發行照只是附帶的等語。經查：
    (一)被告確有於九十三年十月二十一日前往豐原監理站在「汽
      （機）車各項異動登記書」之「停駛」、「補行照」欄位
      上打勾後，持向證人陳惠珍即辦理本件車牌號碼１９２─
      ＧＺ號營業大貨車停駛及補發行車執照業務之事實，業據
      被告於原審及本院審理時坦承不諱，並有交通部公路局臺
      中區監理所九十五年三月七日中監車字第０九五００二二
      ０七五號函附之汽（機）車各項異動登記書及汽車車籍查
      詢表各一件在卷可稽。又被告於前往豐原監理站辦理車牌
      號碼１９２─ＧＺ號營業大貨車行車執照補發時，該行照
      並未遺失或毀損，亦據證人丙○○於偵查時證述明確，應
      認此部分之事實已足堪認定。茲本件首應審究者，應為被
      告明知上揭車牌號碼１９２─ＧＺ號營業大貨車之行車執
      照並未遺失或毀損，卻於九十三年十月二十一日前往豐原
      監理站辦理補發申請，是否該當於刑法第二百十四條使公
      務員登載不實罪，及被告同時申請停駛，是否有該當於刑
      法第二百十六條、第二百十四條之行使使公務員登載不實
      罪。
    (二)而按道路交通安全規則第十三條第二項規定：「汽車行車
      執照或拖車使用證如遺失或損壞時，應由汽車所有人或拖
      車使用人申請補發或換發。」，同規則第一百四十四條第
      二項規定：「前項各項業務所需各種書、表、證、照格式
      ，由交通部另定之。」，另依交通部八十九年四月二十一
      日交路八十九年字第○○四一一三號函修正之「全國公路
      監理電腦越區異動連線作業要點」作業項目第十三、自用
      小型汽車補行車執照應備證件為：(一) 國民身分證正本
      或有效之汽車駕駛執照正本 (二)印章 ( 三)強制汽車責
      任保險保險證 (四)原領之汽車新領牌照登記書車主聯。
      是依上開規定可知，車輛所有人遺失行車執照申請補發，
      應填具汽（機）車異動登記書申請補發及備妥應備證件，
      公路監理機關即予受理申請補發行車執照，現行法令並未
      規定需將申請補發之原因登載於電腦或登記書上甚明。再
      依前開道路交通安全規則第十三條第二項之規定，汽車所
      有人得申請補發行車執照之原因，固僅限於「遺失」或「
      損壞」之情形，然掌理上開業務之監理單位在實際行政作
      業處理上，僅要求汽車所有人於監理單位所印製規格化之
      汽（機）車各項異動登記書（一式二份）上填寫車號、車
      主名稱及用印，並於補發牌照登記書之申請項目空白欄位
      勾選，無須註明申請補發事由，且於補發完畢後，亦未於
      其所職掌之電腦內為任何遺失或毀損之登載，業據證人即
      本件豐原監理站之承辦人員陳惠珍於原審審理時結證明確
      （見原審卷四十九頁至第五十二頁），並有汽（機）車各
      項異動登記書在卷可查。本件被告於申請補發車牌號碼１
      ９２─ＧＺ號營業大貨車行車執照時，僅須附具汽（機）
      車各項異動登記書、原車主身分證明等，並在汽（機）車
      各項異動登記書內「補行照」一欄內打勾，顯未附具任何
      理由而僅單純向監理機關提出補發行照之「申請」，足認
      被告並未於向豐原監理站提出申請時將「未遺失」之行車
      執照謊稱為「遺失」（此謊稱之「遺失」始為不實之事項
      ），復執該不實之「遺失」為由，向監理機關提出補發行
      車執照之申請，是就其單純補發行車執照之「申請」而言
      ，並無任何不實之處；是被告縱明知該車行車執照實際上
      並未「遺失」或「損壞」，仍在前開申請補發之汽（機）
      車各項異動登記書蓋用公司大小章，並向豐原監理站申請
      補發行車執照，其行為固有不當，然申請時並未填載申請
      補發之原因為「遺失」，而掌管上開業務之監理人員依內
      部作業規定亦僅有記載申請補發之申請人、時間、項目等
      資料，無庸查證或登載汽車所有人申請補發行車執照之原
      因，亦據證人陳惠珍於本院審理時證述明確，亦即承辦之
      公務員於辦理行車執照之補發時，並未過問其申請補發之
      原因，亦無庸登載補發之原因，即無將「遺失」或「損壞
      」等不實之事項登載於職務上所掌公文書上，是依前揭法
      律規定及判例意旨，即與刑法第二百十四條之構成要件不
      該當。檢察官僅依道路交通安全規則第十三條第二項之規
      定，認補發之原因僅有遺失或毀損，而被告即明知上揭車
      牌號碼１９２─ＧＺ號營業大貨車之行車執照未遺失或毀
      損，即申辦行車執照之補發，而遽認被告涉犯刑法第二百
      十四條使公務員登載不實文書罪，即有未洽。
    (三)末查，被告之向豐原監理站提出車牌號碼１９２─ＧＺ號
      營業大貨車行車執照之補發，既未因而有使承辦之公務員
      為不實之登載，而與刑法第二百十四條使公務員登載不實
      文書罪之構成要件不該當，業已如前述，則其於行車執照
      補發後，緊接著辦理車輛停駛申請，自不生行使使公務員
      登載不實文書之問題。原審因認被告被訴犯行，不能證明
      ，而為無罪之諭知，核無違誤，應予維持。
四、原審法院檢察署檢察官上訴意旨略以：行車執照為行車之許
    可憑證，如未遺失或損壞，汽車所有人即不得申請補發或換
    發，此觀道路交通安全規則第8條、第13條第2項規定自明。
    證人即臺中區監理所豐原監理站承辦人陳惠珍於審理時亦陳
    述：如行車執照未遺失，不得申請補發行照等語。按監理機
    關為便民起見，在汽（機）車各項異動登記書上，固然僅提
    供空白欄位供民眾勾選，無須表明補發行照之原因，但本件
    被告係以以不正方法，隱瞞行車執照未遺失之事實，該管公
    務員本應否准補發之申請，卻在形式審查下，於異動登記書
    上加蓋「審核合格」印章，此「審核合格」字樣，自屬不實
    事項。又刑法第214條旨在處罰行為人對於所登載之事項確
    知其非實在，而利用公務員不知其事項之不實，而登載於職
    務上掌管之文書。所謂「不實事項」，在文義上除指「虛偽
    」外，亦應包括「錯誤」。本件被告對重要事項為不完全陳
    述，明知不應申請補發行車執照而申請補發，使公務員再次
    核發行車執照，新行車執照所載之有效日期，自然有所錯誤
    （因為舊照方屬合法之許可憑證）。原審拘泥於汽（機）車
    各項異動登記書上亦未記載「遺失」或「損壞」等字樣，認
    為被告該當於刑法第214條，自非適法等語，指摘原審判決
    不當。惟查：、證人陳惠診業於已原審明確證稱：「（問
    ：辦理營業用大貨車停駛登記需要證件？）營利事業登記證
    ，公司大小章、行照、車牌二面。（問：如果沒有行照，如
    何辦理停駛登記？）證人答沒有行照不行，要先補行照。（
    問：如何補行照？）公司營利事業登記證，公司大小章就可
    以了。（問：辦理補行照，是否只要在異動申請書勾補行照
    即可？）是。（問：是否需要詢問申請人補行照事由？）我
    們會問申請人行照是否遺失。（問：你是否有把補行照事由
    記載於你所職掌文書？）在異動書上打勾，表示行照沒有回
    來。（問：辦理停駛登記時，你們所注重的是車牌，還是行
    照？）車牌及行照都要回來。行照沒有回來可以補行照。（
    問：補行照的事由，是否僅有行照遺失？）行照遺失與行照
    沒有回來都要補行照。（問：被告有無對你說行照不見了？
    ）被告當初沒有說不見，但我們一定要補行照才可以辦停駛
    。（問：你記載於電腦上的內容是否有行照遺失？沒有。（
    問：其他申請文書上有無記載行照遺失？）就是補行照而已
    。‧‧‧‧‧‧（問：如果我今天說我的行照沒有遺失，是
    在別人那邊，你是否會讓我補行照？）不會。因為他的行照
    還有。行照一定要帶過來。（問：如果我說這樣很麻煩，你
    是否會接受讓我補行照？）按規定不行。當事人自己填異動
    書。（問：補發的新行照上是否有註明補發？）上面有補照
    日期，不會寫新補發。‧‧‧（問：就你一般的作業，如果
    辦理停駛登記沒有行照，是否直接勾補行照欄即可？）當事
    人自己會勾補行照。‧‧‧（問：本件被告當初到豐原監理
    站申請補發行照時，除了勾選異動申請書外，有無填寫其他
    申請文書？）沒有。（問：本件被告除了勾選異動書，有無
    口頭跟你說因為遺失，所以申請補照？）沒有。（問：受理
    補發行照，並不須於電腦上登載補發原因？）是。（問：補
    行照是否不須原因？是。如果具備申請的證件就可以補發。
    」等語（見原審卷四十九頁至第五十二頁），足認被告並未
    於向豐原監理站提出申請時將「未遺失」之行車執照謊稱為
    「遺失」，復執該不實之「遺失」為由，向監理機關提出補
    發行車執照之申請，是就其單純補發行車執照之「申請」而
    言，並無任何不實之處至明。、雖公訴人請求本院就「監
    理機關受理補發或換發行車執照時，是否不需申請人於申請
    書上註記補發或換發之事由，另上述車牌是否不需為任何文
    書上之登載」一節函詢交通部公路總局，惟經交通部公路總
    局於九十五年十二月二十五日路監牌字第0950061929號函覆
    本院謂：「汽車行車執照或拖車使用證如遺失或損壞，應由
    汽車所有人或拖車使用申請補發或換發，據此汽車所有人行
    車執照遺失或損壞時應依前揭規定申請補發或換發，另行車
    執照如無遺失、失竊或損壞時則無需補發或換發，又本局各
    區監理所目前對申請補發或換發行車執照者，憑汽（機）車
    各項異動登記書及申請人身分證件審核後輸人電腦登記完成
    登記」等語，有該函一份在卷可稽（見本院卷第二十八頁）
    ，固說明行車執照如無遺失、失竊或損壞時則無需補發或換
    發，惟對於汽車所有人有上開例示情形以外之其他情形申請
    補發時，並未為禁止之規定，公訴人認被告有隱瞞行車執照
    未遺失之事實，即屬誤會。況依上開函文同時說明「交通部
    公路總局各區監理所目前對申請補發或換發行車執照者，憑
    汽（機）車各項異動登記書及申請人身分證件審核後輸人電
    腦登記完成登記」等語，可知僅需申請補發或換發行車執照
    者，憑汽（機）車各項異動登記書及申請人身分證件審核後
    輸人電腦登記即可，並無需說明原因，是本件被告固未說明
    有何遺失、失竊或損壞之理由，然其亦未對監理機關為任何
    虛偽陳述，同時被告更已備妥監理機關所規定之文件申請補
    發，原審因而認定被告並無何公務員登載不實罪，核無違誤
    。、綜上所述，上訴意旨所為指摘各情均難憑採，其上訴
    無理由，應予駁回。
據上論斷，應依刑事訴訟法第第三百六十八條，判決如主文。
本案經檢察官乙○○到庭執行職務。
中   華   民   國  96 年   1      月      25          日
          刑事第三庭    審判長法　官　王  璔  瑜
                              法　官  蔡  紹  良
                              法　官  胡  忠  文
上列正本證明與原本無異。
不得上訴。
                              書記官  陳  麗  玉
中   華   民   國  96 年   1      月      26          日
